【裁判字號】    98,消債更更,21
【裁判日期】    980914
【裁判案由】    更生程序
【裁判全文】
臺灣嘉義地方法院民事裁定  98年度消債更更字第21號
聲  請  人  甲○○
上列債務人因消費者債務清理事件聲請更生，債務人對於中華民
國97年12月19日第一審裁定（本院97年度消債更字第451號）提
起抗告，經本院合議庭第一次發回更審，本院裁定如下：
    主  文
債務人甲○○（身份證統一編號：Ｚ000000000號）自中華民國九
十八年九月十四日上午十時起開始更生程序。
命本院司法事務官進行本件更生程序。
保全處分之聲請駁回。
    理  由
一、按債務人不能清償債務或有不能清償之虞者，得依本條例所
    定更生或清算程序，清理其債務，消費者債務清理條例（下
    稱本條例）第3條定有明文。再按債務人與金融機構協商成
    立者，不得聲請更生或清算。但因不可歸責於己之事由，致
    履行顯有重大困難者，不在此限；本條例施行前，債務人依
    金融主管機關協調成立之中華民國銀行公會會員辦理消費金
    融案件無擔保債務協商機制與金融機構成立之協商，準用前
    項之規定；債務人無擔保或無優先權之債務總額未逾新台幣
    1,200萬元者，於法院裁定開始清算程序或宣告破產前，得
    向法院聲請更生；法院開始更生程序之裁定，應載明其年、
    月、日、時，並即時發生效力，復為本條例第151條第5、6
    項，第42條第1項及第45條第1項所明定。
二、本件聲請意旨略以：債務人有不能清償債務情事，且其無擔
    保或無優先權之債務總額未逾新臺幣（下同）1,200萬元，
    復未經法院裁定開始清算程序或宣告破產，前雖曾依金融主
    管機關協調成立之中華民國銀行公會會員辦理消費金融案件
    無擔保債務協商機制，與最大債權銀行台北國際商業銀行成
    立協商，依協商條件債務人每月需繳納1萬6,390元，然債務
    人父親因眼睛殘疾發生病變導致失明，家中經濟來源頓失，
    全家開銷均落在債務人母親1人身上，且債務人尚有1位妹妹
    仍在就學中，母親每月僅約2萬4,000元至2萬5,000元之收入
    ，用於債務人妹妹之開銷已所剩無幾，債務人為協助家中經
    濟，需支付父母親生活費，復以債務人工作地點位於大台北
    地區，其消費較之南部甚高，且債務人已無法承擔長期繼續
    擔任大夜班之工作，倘債務人往後因身體無法長期負荷，債
    務人之薪資即僅每月在2萬5,000元至3萬5,000元，並非永遠
    可維持於4萬5,000元，債務人實無法再按月依協商金額清償
    ，顯有不可歸責於債務人之事由而致履行原協商內容顯有重
    大困難，為此爰提出本件更生之聲請等語。
三、經查，(一)債務人之無擔保債務總額為1,31萬1,123元，債務
    人與最大債權銀行約定每月應償還款項為1萬6,390元，分80
    期，利率以0％計算，而債務人自民國96年1月9日起開始繳
    款，共繳納13期，至97年2月即未再履行等情，有債務人提
    出之協議書、無擔保債務還款計劃、財團法人聯合徵信中心
    協商還款金額資訊各1份為證，並經債務人自陳，堪信為真
    實。(二)債務人主張其薪資即僅每月在2萬5,000元至3萬5,000
    元，並非永遠可維持於4萬5,000元乙情，經本院調取債務人
    96年、97年稅務電子閘門財產所得調件明細表，債務人96年
    度收入為39萬元，97年度收入為24萬元，且債務人所提之薪
    資轉帳存摺明細影本顯示，債務人前於96年至97年6月間每
    月薪資約4萬3,000元左右，至97年7月則降至3萬7,229 元、
    97年8月為3萬99元、97年9月為2萬8,882元，凡此，均足徵
    債務人收入確實有降低情形。從而，債務人之平均月收入應
    為2萬6,250元〔計算式：（390,000＋240,000）÷24＝26,2
    50〕。(三)債務人主張每月必要費用，包括房租9,700元、中
    國信託1,000元、花旗974元、國泰世華強制扣薪1萬元、上
    下班搭車2,000元、伙食6,000元、勞健保671元、電話費1,6
    85元、扶養債務人父親每月5,000元，經查，房租9,700元
    ，業據債務人提出四川路租賃契約書及債務人房東出具之房
    租收據2紙為證，其中每月租金7,500元、水費100元部分經
    核相符，堪信為真實，且尚屬必要，應予准予；另電費分別
    為1,600元及2,200元部分，債務人提出免用統一發票收據2
    張，分別係97年8月及97年9月，然債務人目前為獨居，上開
    支出顯已超出正常合理開銷，應以每月800元為適當；至於
    網路費2,000元（4個月）部分，雖足使生活便利，然並非生
    活必要支出，此部分支出不應准許，是房租部分合計應以
    8,400元為合理。債務人主張膳食費每月6,000元部分，未
    據提出相關證明，本院審酌債務人在履行債務期間，須經歷
    經濟困苦之過程，其生活程度自須受相當限制，從而本院認
    為膳食費應以每日150元，共4,500元計算為合理；至於健保
    費671元部分，業經債務人提出97年8月薪資表，經核約略相
    符，且為必要，應予准許。債務人主張每月大夜班上班天
    數20日、小夜班3日共計23日，大夜班上班時間為晚上12點
    至隔天早上8點以後下班、小夜班為下午4點上班至晚上12點
    下班，因晚上12點後無大眾運輸交通工具可搭乘，故需搭乘
    計程車，以計程車每次100元、公車每次15元計算，計程車
    費2,300元、公車費345元等語，業據提出悠遊卡為證，堪信
    搭乘大眾運輸交通工具部分為真，且該部分支出尚屬合理，
    應予准許。至於計程車費部分，債務人雖主張大夜班上班時
    間為晚上12點，然債務人既在履行債務期間，須經歷經濟困
    苦之過程，其生活程度自須受相當限制，故債務人於輪值大
    夜班之20日僅需提早於12點前到達，即可節省1,700元之交
    通費用，從而本院認交通費用應以1,000元（公車每趟15 元
    ×〔23+20〕次+100元×3次，約945元）為已足。債務人
    復主張因承接朋友月租1,685元之電話號碼，且因該門號已
    綁約2年，2年間均不得更換月租費，故每月通訊費需支出1,
    685元云云。惟查，依債務人提出門號0000000000之繳費通
    知單，其上費用項目係記載3G行動電話383型月租費，債務
    人主張該門號為月租1,685元之號碼，並非真實，且目前申
    請行動電話門號並不需收取其他費用，債務人如有使用行動
    電話之必要，尚非不得自行申辦，債務人卻承接朋友高月租
    費之門號，顯與常情有違，是債務人此部分支出應以400元
    為妥，逾此部分即非屬必要。又債務人主張父親許坤揚因
    眼睛殘疾發生病變導致失明，家中經濟來源頓失，全家開銷
    均落在債務人母親王秀勤1人身上，且債務人尚有1位妹妹許
    瓊文仍在就學中，債務人為協助家中經濟，需支付父母親生
    活費每月5,00 0元乙節，雖提出債務人父母之存摺影本為證
    。惟查債務人母親王秀勤每月薪資收入約2萬4,000元至2萬
    5,000元，且尚有存款若干，此有債務人提出王秀勤個人薪
    資明細表與存摺等足憑，顯見其應為有經濟能力之人，又許
    坤揚、王秀勤係夫妻，互負扶養義務，另債務人自陳其父母
    共有3名子女，1個妹妹目前仍在學，1個妹妹已嫁人，亦有
    債務人提出之戶籍謄本在卷可參，是債務人父親法定扶養義
    務人應為3人，扶養費自應由3人共同負擔，此項支出應以
    1,667元為適當。債務人主張另與中國信託及花旗銀行電
    話協商，每月分別應繳款1,000元、974元，及於97年6月30
    日遭國泰世華強制扣薪三分之一即1萬元部分，查債務人早
    於97年2月即毀諾，且債務人自陳此部分費用之產生乃因債
    務人毀諾而未繳納協商款後，另與上開債權人個別協商繳款
    或遭強制執行扣薪，然此並非導致其履行有重大困難之事由
    ，係可歸責於債務人，故不得認係必要支出。綜上，債務人
    每月之必要生活支出費用，應為每月1萬6,638元（計算式：
    8,400+4, 500+671+1, 000+ 400+1,667＝16,638）。(四)債務
    人之收入扣除必要支出，僅餘9,612元，難以清償原本協商
    方案每月須償還之金額，是債務人主張其有不可歸責於己之
    事由，致履行其之前與銀行所成立之協商顯有重大困難，應
    可採信。此外，本件又查無債務人有本條例第6條第3項、第
    8 條或第46條各款所定駁回更生聲請之事由存在，則債務人
    聲請更生，與法尚無不符，應予准許，並依本條例第16條第
    1 項之規定命司法事務官進行本件更生程序。另本件更生聲
    請業經准許，債務人前聲請保全處分，已無必要。爰裁定如
    主文。
中    華    民    國    98    年    9    月    14     日
              民事第一庭    法      官  張鶴齡
上為正本係照原本作成。
保全處分聲請駁回部分得抗告，其餘不得抗告。
本裁定已於98年9月14日上午10時公告。
中    華    民    國    98    年    9    月    14     日
                            書  記  官  王博昭


司法院資訊處製作；財團法人民間司法改革基金會備份。
